【裁判字號】    89,訴,128
【裁判日期】    890816
【裁判案由】    侵權行為損害賠償等
【裁判全文】
臺灣屏東地方法院民事判決  八十九年度訴字第一二八號
    原      告  乙○○
                甲○○
    右二人共同
    訴訟代理人  湯瑞科律師
    被      告  丙○○      住.
    訴訟代理人  林朋助律師
右當事人間請求侵權行為損害賠償等事件，本院判決如左：
    主      文
原告之訴及假執行之聲請均駁回。
訴訟費用由原告負擔。
    事      實
甲、原告方面：
一、聲明：求為判決(一)被告應給付原告乙○○新台幣（下同）二百十二萬二千八百元
    ；應給付原告甲○○一百六十六萬八千八百八十元，及均自訴狀繕本送達翌日起
    至清償日止，按週年利率百分之五計算之利息。(二)願供擔保，請准宣告假執行。
二、陳述：
(一)查被告丙○○係以照顧孩童賺取保姆費為業，為從事業務之人，原告二人則分別
    為被害人張家甄之父母，張童於八十六年十月二日在高雄長庚醫院出生，一切正
    常，於二個月後之同年十一月底，原告僱請被告全天候照顧張童，遇假日時始由
    原告帶回家中親自照料，約定每月保姆費為一萬八千元，月初應即先行付酬。於
    八十七年元月廿四日至二月一日係農曆春節期間，張童由原告帶回家中照料之，
    一切安好，至二月一日早上，張童因患有些微感冒，由原告帶往安和醫院小兒科
    看診，醫師表示係「上呼吸道感染」之感冒，無甚大礙，乃開立處方藥交予原告
    按時餵其服用即可。因八十七年二月二日星期一即係春節後之第一天工作日，原
    告依例於二月一日星期日晚上將張童送至被告住處，並向被告交待「張童患有感
    冒，應依照醫師所開立之處方藥按時餵其服用」，且將藥交予被告後，原告始行
    返家。未料於翌日即二月二日中午約十二時二十五分許，原告乙○○於上班午休
    時間，突接獲被告電告以張童已經死亡之消息，原告驚聞此，旋即偕妻飛奔至被
    告家中，見張童已呈全身冰冷及嘴角發紫等現象，乃急將張童抱起，駕車趕往屏
    東人愛綜合醫院，雖經醫師勉力急救，仍回天乏術。
(二)被告既以照顧小孩賺取保姆費為業，自應盡善良管理人之注意義務，本件刑事業
    務過失致人於死之罪行部分，雖尚在最高法院審理中，但刑事上之過失條件及其
    採證較為嚴格，且不得以推定方式論斷被告之罪刑。然被告既係以照顧小孩為業
    ，而被害人張童死亡時，年僅四個月，此種孩童自須隨時有人在旁協助及照料，
    況張童於死亡前已患有感冒，須按時服藥，亦均為被告所明知，其自應更加注意
    ，始屬善盡保母之責，惟其竟疏未注意，令張童獨自一人發生死亡之結果，自難
    辭其疏失之責任。再者被告於警訊及檢察官相驗時均曾作相同陳述，即被告係將
    張童獨自放置於二樓，伊自己則在一樓，姑不論被告果否真在一樓，惟其未處於
    隨時可以看張童之狀況，則可堪認定，此部分當亦屬有過失。另被告於發現張童
    情況有異時，竟未先行送醫，足見亦有怠於救治張童之行為，同屬有不作為之過
    失責任。
(三)按因過失不法侵害他人之權益者，應負損害賠償之責任，民法第一百八十四條定
    有明文。又不法侵害他人致死者，應負賠償醫藥費及喪葬費之責任；被害之人對
    於第三人負有法定扶養義務者，加害人亦應對該第三人負賠償責任；另不法侵害
    他人致死者，對於被害人之父母，亦應賠償相當之慰撫金，均為民法第一百九十
    三條及第一百九十四條所明定。故被告應賠償原告二人金額，分別如下：
  (一)殯葬費部分：此部分之支出，係由原告乙○○所支付，約為五十萬元。
  (二)扶養費部分：查原告二人為被害人之父母，被害人依法對原告負有法定之扶養義
    務，且依民法第一千一百十七條第二項規定「前項無謀生能力之限制，於直系血
    親尊親屬不適用之」，而此項扶養費，若原告請求命被告一次賠償者，依最高法
    院二十九年度附字第三七九號判例意旨：「．．．先認定被害人於可推知之生存
    期內，應向第三人支付扶養費用之年數及其歷年應付之數額，並就歷年來應付之
    數額，各以法定利率為標準，依霍夫曼式計算法，扣除各該年以前之利息，俾成
    歷年現在應付之數額，再以歷年現在應付之總數為賠償額，方為合法。」茲僅以
    八十六年度之扶養親屬寬減額作為每年扶養費之最低數額計算之（其中七十歲以
    前每年寬減額為七萬二千元，滿七十歲者每年寬減額為十萬八千元），被害人死
    亡時，原告乙○○年約三十三歲，直至被害人二十歲成年可提供扶養能力時為止
    ，已屆五十三歲（其男性平均餘命約二十六年），其至七十歲為止，尚須歷經十
    七年（仍在平均餘命二十歲之範圍內），故此十七年之期間均得受扶養，另七十
    歲以上之男性平均餘命仍有十一年待受扶養，故原告乙○○應受之扶養費自五十
    三歲至七十歲止為九十萬二千八百八十元（即十七年之霍夫曼系數為十二．五四
    ，七萬二千元乘以十二．五四為九十萬二千八百八十元），另七十歲以上之十一
    年扶養費用為九十六萬五千五百二十元（即十一年之霍夫曼系數為八．九四，十
    萬八千元乘以八．九四為九十六萬五千五百二十元），合計扶養費為一百八十六
    萬八千四百元。
    另原告甲○○部分，於被害人死亡時，年亦三十三歲，同理受扶養時已屆五十三
    歲（女性平均餘命為三十年），其七十歲以前之扶養費為九十萬二千八百八十元
    （計算方式同前），七十歲以上尚有平均餘命為十三年，其扶養費為一百十萬三
    千七百六十元（即十三年之霍夫曼系數為十．二二，十萬八千元乘以十．二二為
    一百十萬三千七百六十元），合計扶養費為二百萬六千六百四十元。
    又原告尚有二子，其扶養費三人平均分擔結果，計原告乙○○部分為六十二萬二
    千八百元，原告甲○○部分為六十六萬八千八百八十元。
  (三)精神慰金部分：原告二人受此白髮人送黑髮人之際遇，內心之痛苦自屬重大難受
    ，原告喪子之痛，斷非金錢所能撫平，而被告身為小孩之保母，事發至今，卻毫
    無任何表示，甚且推卸責任，更使原告深感傷痛，此種天人永隔之痛，實非被告
    斤斤計較賠償金之多寡所能體會，為此爰各請求一百萬元，作為慰撫。
    合計原告乙○○部分之請求金額為二百十二萬二千八百元；原告甲○○部分之請
    求金額為一百六十六萬八千八百八十元。
(四)退步言之，對被告有無侵權行為之過失責任乙節，原告縱令難以舉證，惟被告係
    負責照顧張童之保母，負有民事上之契約責任，茲被告已無法將張童完整交付予
    原告，自應負債務不履行之契約責任，原告自得請求被告負損害賠償責任（損害
    賠償額同前述所列）。就此部分之請求，原告依法尚毋庸對被告之故意或過失負
    舉證之責。
(五)刑事案件第二審判決記載有關台灣高等法院檢察署法醫中心等單位之鑑定報告，
    與刑事卷內所附之鑑定書所載內容相同，惟原告不同意各該鑑定認張童係因慢性
    支氣管炎導致死亡之結論，實者張童係因溢奶阻塞呼吸道致死，此於當初送人愛
    醫院急救時之診斷資料可憑。原告於二月一日晚上九時許將張童送至被告住處時
    ，張童僅有輕微咳嗽，而於事故發生後經點數所留藥包，未發現被告有未予按時
    餵藥之情形。被告未將張童處於隨時得看顧之狀態，且嗣後發覺張童有異狀時亦
    未及時送醫救治，顯應負過失之責任。
乙、被告方面：
一、聲明：求為判決(一)原告之訴駁回。(二)如受不利判決，願供擔保請准免為假執行。
二、陳述：
(一)查兩造間於八十六年十一月間約定，原告所生之女張家甄平日交由被告照料，保
    姆費用每月一萬八千元。原告於起訴狀亦自承於八十七年元月廿四日，被告將張
    童交由原告帶回過年時，身體狀況良好，並無任何生病跡象。嗣後因張童於原告
    家中感染感冒，由原告自行帶去看醫生後，於同年二月一日晚上將張童送回被告
    處所，並交代被告「張家甄患有些微感冒，應依照醫師所開處方藥按時餵其服用
    」。被告遵照原告指示，均按時餵奶及使張童服藥，隔日上午十一時因見張童沈
    睡，方至樓下作家事，並未遠離，不料同日十二時許張童因呼吸道病毒感染猝死
    ，雖立即通知原告，並於原告到達後將張童送醫急救，惟仍無效。
(二)有關侵權行為損害賠償部分：
  (一)原告應對被告因故意、過失，造成張童死亡之結果負舉證責任。原告依據民法第
    第一百八十四條第一項前段請求被告賠償渠等損害，則原告應對被告有任何之「
    故意、過失」，造成其損害負舉證責任。
  (二)被告並無任何過失。
  1.查原告交付張童予被告時，僅稱輕微感冒，而依據張童過去感冒之症狀經就診服
    藥即可痊癒，是以在無其他特殊狀況下，被告按時對張童餵奶及服藥之舉，已盡
    其注意義務。且張童之發病狀況為咳嗽，而被告於張童在二樓睡眠之際，至住宅
    一樓處理家事，在此距離仍可聞張童咳嗽或發出其他聲響，亦可隨時回顧或上樓
    處理張童之情況之下，並無違照顧小孩之常態。
  2.再查依據台灣高等法院檢察署法醫中心高檢醫鑑字第一一五號鑑定書，張童死
    因為兩肺有慢性支氣管炎，導致呼吸衰竭致死，致病原因應為呼吸道病毒性感染
    ，死亡方式為自然死（病死）。另再經行政院衛生署醫事審議委員會及國立成功
    大學醫學院附設醫院之鑑定結果，亦均同意上開法醫中心之鑑定，認張童之死亡
    原因為猝死。是以張童之死亡，當非一般為人看顧小孩之保姆所能注意預防或急
    救得及者。
  3.末查被告於發現張童有異時，其已死亡，因此被告未先行將其送醫之行為，與張
    童之死亡並無相當因果關係。不能據此認定被告對張童之死亡有過失。
  4.相關刑事案件，業經鈞院刑事庭及台灣高等法院高雄分院刑事庭均認定被告並無
    過失，而判決被告無罪在案。
(三)有關債務不履行之損害賠償部分：
    如前所述，張童之死亡原因為因病猝死，係屬不可歸責被告之原因，因此被告對
    此並無須負擔任何契約上之損害賠償責任。
三、證據：提出台灣屏東地方法院八十七年度自字第九八號及台灣高等法院高雄分院
    八十八年度上訴字第二五號刑事判決各一件為證。
    理      由
一、本件原告主張其於八十六年十二月底僱用被告全天照顧其甫於同年十月二日出生
    之女張家甄，嗣於八十七年元月廿四日春節期間，張童由原告帶回家中照料之，
    至二月一日上午，因張童罹患輕微感冒，乃由原告帶往醫院看診，而據醫師表示
    係上呼吸道感染之感冒，無甚大礙，並開給處方藥交原告按時餵服，原告則於同
    日晚上將張童送至被告住處，並向被告交待「張童患有感冒，應依照醫師所開立
    之處方藥按時餵其服用」，詎於翌日中午原告乙○○突接獲被告電告以張童已經
    死亡，原告驚聞後立即奔至被告家中，見張童已呈全身冰冷及嘴唇發紫等現象，
    乃急送屏東人愛綜合醫院救治，惟經急救仍屬罔效。被告既以照顧小孩賺取保姆
    費為業，自應盡善良管理人之注意義務，而被害人張童死亡時，年僅四個月，此
    種孩童自須隨時有人在旁協助及照料，況張童於死亡前已罹患感冒，須按時服藥
    ，亦均為被告所明知，其自應更加注意，始屬善盡保母之責，惟其疏未注意，竟
    將張童獨自放置於二樓，伊自己則在一樓，而未處於隨時可看顧張童狀況，致令
    張童獨自發生死亡之結果，自難辭疏失之責；另被告於發現張童情況有異時，竟
    未先行送醫，亦有怠於救治張童之行為，同屬有不作為之過失責任；且被告係負
    責照顧張童之保母，負有民事上之契約責任，茲被告已無法將張童完整交付原告
    ，亦應負債務不履行之契約責任，爰訴請被告應賠償原告因此所受之損害。
    被告則以原告於二月一日晚間將張童送交伊時，僅稱輕微感冒，其在無其他特殊
    狀況下，按時對張童餵奶及服藥，已盡其注意義務，且張童之發病狀況為咳嗽，
    而被告於張童在二樓睡眠之際，至一樓處理家事，在此距離仍可聞張童咳嗽或其
    他聲響，既可隨時回顧或上樓處理之，即無違照顧小孩之常態，且依台灣高等法
    院檢察署法醫中心鑑定結果，認張童係因兩肺有慢性支氣管炎導致呼吸衰竭致死
    ，致病原因應為呼吸道病毒性感染，死亡方式為自然死，而行政院衛生署醫事審
    議委員會及國立成功大學醫學院附設醫院亦均同意上開鑑定，認張童之死亡原因
    為猝死，是以張童之死亡當非一般看顧孩童之保姆所能注意預防或急救得及，係
    屬不可歸責被告之原因等語，資為抗辯。
二、查原告之女張家甄係於八十七年二月二日中午經送屏東人愛綜合醫院急救罔效，
    嗣經台灣高等法院檢察署法醫中心法醫師解剖觀察，其氣管內無牛奶塊阻塞，在
    小支氣管分枝有多樣泡沬樣水腫液，兩肺有暗紫紅色及斑塊狀之出血區，切面下
    之兩肺呈明顯肺水腫及出血，而鑑定張童死因為兩肺有慢性支氣管炎，導致呼吸
    衰竭致死，致病原因應為呼吸道病毒性感染，死亡方式為自然死。而台灣高等法
    院高雄分院刑事庭嗣將各該資料送請行政院衛生署醫事審議委員會鑑定結果，亦
    認為張童之死亡原因應以猝死之可能性最大；另再囑託國立成功大學醫學院附設
    醫院鑑定結果，亦同意上開法醫中心之鑑定。至原告於前開刑事案件審理時，雖
    質疑其女係因被告餵奶時疏於注意，造成溢奶阻塞氣管窒息死亡之情形，而經台
    灣高等法院高雄分院刑事庭向屏東人愛綜合醫院函查於施行急救時是否發現張童
    鼻內有乳白色之溢奶留存，及是否係咳嗽導致溢奶而窒息死亡等情，經該醫院函
    覆稱：「(一)急救當時，醫護紀錄中並無記載有鼻內有否乳白色之溢奶留存，惟氣
    管內管建立後，確曾自氣管內管內抽吸出乳白色疑是奶水之液體。(二)週歲內之嬰
    兒，生理上其胸腔內之壓力差較成人小，加上食道較短，咳嗽本身溢奶之機率便
    較週歲以後之孩童高。雖然在併同插管（建立氣道）急救時，自氣管內管內抽出
    發現有乳白色奶狀液體，惟病童到院時已無生命狀態，待這些液體抽吸出來後，
    失去判定乳白色乳狀液體便是造成窒息死亡之原因。故臨床上溢奶窒息和死亡的
    關係無法確定。」惟此經送行政院衛生署醫事審議委員會鑑定則認張童在病歷上
    並無嘔吐病史，嗆奶窒息而死之可能則無法確定，張童之死亡原因應以猝死之可
    能性最大。而再囑託國立成功大學醫學院附設醫院鑑定，亦認依臨床及病理醫學
    ，嬰兒無生命狀態後，胃、嘴、鼻如有殘留牛奶，是有可能會流入氣管。前述鑑
    定過程，有被告提出而為原告不爭之台灣高等法院高雄分院十八年度上訴字第二
    五號刑事判決所載明。
三、至原告雖主張被告係以照顧孩童為業，而張童於四月齡時尚須隨時有人在旁照料
    ，況其已罹患感冒，被告尤應更加注意，始屬善盡保母之責，惟其竟疏令張童獨
    處而發生死亡之結果，即難辭疏失之責任云云。然被告固以照顧孩童賺取保姆費
    為業，然其究非醫療專業人員，且就社會上之保姆業現亦不採證照制度，而求其
    具有較高之智能，則被告應僅需付出如同一般母親照顧孩童之心力應為已足，尚
    難苛求其應具備專業之護理甚或醫學之知識。經查原告既指稱其女係於二月一日
    上午因輕微感冒而至屏東市安和醫院看診，診斷結果據醫師表示係為上呼吸道感
    染之感冒，並無甚大礙，僅需按時餵服處方藥即可，而原告亦認無大恙，乃於當
    日晚間依平時作息將張童帶至被告處照料，並向被告交待「張童患有感冒，應依
    照醫師所開立之處方藥按時餵其服用」。嗣原告於本院刑事庭審理時亦稱「張家
    甄第一次由安和醫院看，醫生說是小感冒，吃藥就好了．．．早上有咳，晚上就
    沒咳，在睡覺。」「（問是否曾有鼻塞及咳嗽情形）被告有告訴過我一次，我帶
    去看醫生服藥後就好了。」等情，則被告在前述情形下，顯難苛責其應預見張童
    會有急速之病情變化，而在無其他特殊狀況之際，被告縱未對張童採取特別之看
    護措施，仍無從據以令負疏失之責。又被告於刑事案件偵審中陳稱其於當日上午
    十一時許，因見張童在二樓沉睡而至一樓料理家事等情，雖原告據此主張被告未
    處於隨時可看顧張童之情狀而有過失云云，然查張童於二月一日晚間既已無咳嗽
    情形，且原告僅向被告交待張童患有感冒須照醫師所開處方藥按時餵服，業如前
    述，依此尚難認張童於翌日上午病況轉趨嚴重，而有再行就醫或須由被告予以特
    別觀察之必要，則被告於張童在二樓睡眠之際至其住宅一樓處理家事，此距離並
    非不能聽聞張童咳嗽或其他異常聲響，亦可隨時回顧探望，而於察覺異狀時亦非
    不得迅即處理之，應認尚無違照顧孩童之常態。又據台灣高等法院檢察署法醫中
    心鑑定書所載，張童死因為兩肺有慢性支氣管炎，導致呼吸衰竭致死，致病原因
    應為呼吸道病毒性感染，胃內含五０西西之乳白色液體，無藥丸或藥粉。而被告
    於檢察官偵查中係稱當日上午八持許有餵藥及牛奶，經本院刑事庭函詢法醫中心
    何以張童胃內無藥物反應，則據函覆「有可能因胃內吸收、代謝消化或是並未餵
    藥等多重可能性，故無法作明確區分。」就此原告亦陳稱於事故發生後有點數餘
    留藥包，並無發現被告未按時餵藥之情形（見本院八十九年八月二日辯論筆錄）
    ，則據此仍非能遽認被告於是日上午有未予按時餵藥，而導致張童病情可能因此
    生變之疏忽行為。
四、另原告雖據人愛綜合醫院所稱於急救當時曾自氣管內管內抽吸出乳白色疑是奶水
    之液體乙節，而主張張童係因被告餵奶時疏於注意，造成溢奶阻塞氣管導致窒息
    死亡云云。然查上開醫院之覆函，亦已述及於急救時雖在氣管內發現有乳白色奶
    狀液體，惟病童到院時已無生命狀態，待這些液體抽吸出來後，失去判定乳白色
    乳狀液體便是造成窒息死亡之原因，故臨床上溢奶窒息和死亡的關係無法確定等
    語。且經台灣高等法院檢察署法醫中心法醫師解剖觀察，張童之氣管內並無牛奶
    塊阻塞。經再送行政院衛生署醫事審議委員會鑑定，亦認張童在病歷上並無嘔吐
    病史，嗆奶窒息而死之可能則無法確定，張童之死亡原因應以猝死之可能性最大
    。而經另囑託國立成功大學醫學院附設醫院鑑定結果，同認依臨床及病理醫學，
    嬰兒無生命狀態後，胃、嘴、鼻如有殘留牛奶，是有可能會流入氣管，此業如前
    述。依各該解剖觀察及鑑定結果，均無從認定張童有因溢奶導致阻塞氣管，而在
    未滿週歲之嬰兒，因食道與胃間之括約肌尚未發育成熟，賁門力道不足，致食物
    容易從胃逆流而上，惟其溢出量並不大，且係於喝奶後才有此現象，在一般情形
    下此種嗆奶尚不足以阻塞氣管而導致窒息之狀況。至人愛綜合醫院覆函雖及在
    氣管內發現有乳白色奶狀液體云云，然張童經解剖觀察，在小支氣管分枝有多樣
    泡沬樣水腫液，兩肺有暗紫紅色及斑塊狀之出血區，切面下之兩肺呈明顯肺水腫
    及出血，鑑定結果認應係罹患呼吸道病毒性感染，則上開醫院所謂「乳白色疑是
    奶水之液體」，即非無屬於炎性滲出物之可能。原告主張其女係因溢奶導致窒息
    死亡云云，既與前述解剖觀察及鑑定結果不相符，且亦無何其他證據或以臨床及
    病理醫學可資為論據，則其此部分主張亦屬無從採信。
五、又原告主張被告於發現張童情況有異時竟未先行送醫，而認被告有怠於救治張童
    之行為乙節。查張童經台灣高等法院檢察署法醫中心鑑定結果，認其死因為兩肺
    有慢性支氣管炎，導致呼吸衰竭致死，致病原因應為呼吸道病毒性感染，而另經
    行政院衛生署醫事審議委員會鑑定，亦認為張童之死亡原因應以猝死之可能性最
    大，經再囑託國立成功大學醫學院附設醫院鑑定，亦同意上開鑑定結果，均如前
    所述。而張童於當日中午已呈全身冰冷及嘴唇發紫之現象，經本院刑事庭於審理
    中就此向法醫中心函詢被告是否有間隔多時未照料張童之情形，則經函覆「一般
    在正常室內溫度和適當衣物保暖之情況之下，當屍體呈現冰冷現象時，大多在一
    個小時以上之時間才會發生，另嘴唇呈紫色狀可在瞬間即發生，並無時間上之特
    殊意義，在正常室溫下，人體死亡後第一個小時，體溫下降約攝氏一至一．五度
    Ｃ。」等情。張童經鑑定既係因呼吸道病毒性感染導致呼吸衰竭致死，且以猝死
    之可能性最大，則即非無可能於當日八時喝奶及服藥後至十一時許之間，並無出
    現可察覺之異常狀況或其他特殊徵兆而死亡，衡以原告亦認為張童係患輕微感冒
    ，無甚大礙，僅需按時餵服處方藥等情，實難苛責被告認知須時刻注意張童之體
    溫及呼吸狀況，則俟其發覺張童身體冰冷及嘴唇發紫而緊張之際，自行以人工呼
    吸企圖急救並通知原告趕來，而未立即送醫之處置行為，或非無可爭議，然張童
    既以猝死之可能性最大，則應可推認於被告發覺有異時業已死亡，從而被告縱未
    為立即送醫之處置，與張童之死亡仍難認有何因果關係存在。
六、綜上所述，本件原告之女經有關機關及學術機構鑑定結果，既認定係因呼吸道病
    毒性感染導致呼吸衰竭致死，且以猝死之可能性最大，而被告亦無何可認有違一
    般照顧孩童之常態，或有何因未盡注意義務而導致事故發生之過失情節，則原告
    訴請被告應負損害賠償責任，於法即屬無據，所訴應予駁回，而其假執行之聲請
    亦因失所附麗，應併駁回之。
據上論結，本件原告之訴為無理由，並依民事訴訟法第七十八條，判決如主文。
中      華      民      國    八十九    年      八      月      十六    日
                                    臺灣屏東地方法院民事第二庭
~B法      官  洪  有  川
右為正本係照原本作成。
如對本判決上訴應於判決送達後二十日內向本院提出上訴狀。
~B法院書記官  陳  惠  蓉
中      華      民      國    八十九    年      八      月      十六    日


司法院資訊處製作；財團法人民間司法改革基金會備份。
